【裁判字號】    95,上,34
【裁判日期】    950411
【裁判案由】    清償債務等
【裁判全文】
臺灣高等法院民事判決                    95年度上字第34號
上  訴  人  甲○○
訴訟代理人  楊進興律師
被  上訴人  乙○○
上列當事人間請求清償債務等事件，上訴人對於中華民國九十四
年十一月二十二日台灣台北地方法院九十四年度訴字第三五六七
號第一審判決提起上訴，經本院於九十五年三月二十八日言詞辯
論終結，判決如下：
    主    文
原判決關於命上訴人給付之金額超過新台幣壹佰捌拾萬元本息部
分暨訴訟費用之裁判均廢棄。
上開廢棄部分，被上訴人在第一審之訴駁回。
其餘上訴駁回。
第一、二審訴訟費用由被上訴人負擔三分之一，餘由上訴人負擔
。
    事 實 及 理 由
一、本件上訴人聲明求為判決：(一)原判決關於不利上訴人部分廢
    棄。(二)上開廢棄部分，被上訴人在第一審之訴駁回。
    被上訴人聲明求為判決：上訴駁回。
二、被上訴人起訴主張：上訴人前陸續向伊借款，嗣雙方於民國
    （下同）八十四年十二月二十八日簽訂協議書，確認上訴人
    積欠伊借款債務新台幣（下同）三百六十萬元，並約定以上
    訴人與訴外人僑泰建設股份有限公司（下稱僑泰公司）合建
    所分得之地下一樓停車位移轉登記予伊，抵償一百八十萬元
    ，餘款則於上訴人因合建分得台北市○○路三三一號八樓房
    屋辦理交屋後四十天內償還。嗣上訴人固已將上開停車位移
    轉登記予伊抵償一百八十萬元，惟於八十九年八月一日自僑
    泰公司取得上開房屋後，將之出售予訴外人梁素蘭，卻不返
    還尚欠伊之借款一百八十萬元，顯已違約，依約定另應給付
    伊一倍之違約金等情，爰依兩造協議書第三條之約定，求為
    命上訴人加倍償還所欠餘款計三百六十萬元，並加付法定遲
    延利息之判決（原審判命上訴人給付二百七十萬元本息；而
    駁回被上訴人其餘之請求。上訴人就其敗訴部分聲明不服；
    被上訴人就其敗訴部分未聲明不服，已告確定）。
    上訴人則以：伊不否認上情，至伊未能返還被上訴人尚欠之
    借款，全係因建商僑泰公司未能按時履約，並於九十年間宣
    告倒閉，欠伊之合建契約債務已由原執行法院核發債權憑證
    結案，而伊分得之上開房屋，則遭僑泰公司設定一千二百萬
    元抵押權予板信商業銀行（下稱板信銀行），伊為求售得較
    高價格而與板信銀行簽訂和解書，由伊自行出售，原本欲以
    每坪三十萬元出售予被上訴人抵償其餘借款，然被上訴人認
    售價過高而未成交，伊乃以每坪二十五萬元之價格出售予訴
    外人梁素蘭，所得價金於扣除土地增值稅後，僅足清償板信
    銀行之抵押債務，並無餘額償還伊欠被上訴人之債務，並非
    伊故意違約，且被上訴人請求之違約金額亦屬過高等語，資
    為抗辯。
三、兩造不爭執之事實：
  (一)兩造於八十四年十二月二十八日簽訂協議書，確認上訴人積
    欠被上訴人借款債務三百六十萬元，並約定以上訴人與訴外
    人僑泰公司合建所分得之地下一樓停車位移轉登記予被上訴
    人，抵償一百八十萬元，餘款一百八十萬元則於上訴人因合
    建分得台北市○○路三三一號八樓房屋辦理交屋後四十天內
    償還。否則，應依協議書第三條之約定，加倍賠償積欠被上
    訴人之債務（見原審促字卷四頁之該協議書）。
  (二)嗣上訴人已依協議書之約定，將地下停車位一位移轉登記予
    被上訴人，抵償借款債務一百八十萬元；嗣僑泰公司宣告倒
    閉，並積欠上訴人合建債務一千一百七十三萬六千九百八十
    三元，上訴人聲請原執行法院對之強制執行而無效果（見原
    審訴字卷三十頁之債權憑證）；又僑泰公司復將應交付上訴
    人之上開房屋設定一千二百萬元抵押權予板信銀行，上訴人
    為求售得較高價格，乃與該銀行和解，由上訴人自行出售；
    上訴人原本欲以每坪三十萬元之價格出售予被上訴人，被上
    訴人認售價偏高而未成交，上訴人嗣以每坪二十五萬元之價
    格出售予訴外人梁素蘭，所得價金一千二百十萬元於扣除土
    地增值稅後僅足償還板信銀行之抵押債務，並無餘額償還被
    上訴人之一百八十萬元之借款（見原審訴字卷三二頁至三九
    頁之拍賣抵押物裁定及存證信函、本院卷三三頁至四一頁之
    和解書及買賣契約書）。
四、被上訴人主張上訴人於簽訂上開協議書後，僅將上開停車位
    移轉登記予伊抵償一百八十萬元，嗣於八十九年八月一日自
    僑泰公司取得上開合建之房屋後，竟將之出售予訴外人梁素
    蘭，卻不返還尚欠伊之借款一百八十萬元，顯已違約，依約
    定上訴人應返還伊一百八十萬元之借款及原判決判命其應給
    付伊九十萬元之違約金等情；而上訴人對尚應返還被上訴人
    一百八十萬元之借款部分固不爭執，惟否認違約，並以上開
    情詞置辯。經查：
    上訴人對被上訴人尚欠一百八十萬元之借款之所以迄未清償
    之原因，全係因合建建商僑泰公司因財務惡化宣告倒閉，而
    積欠上訴人合建契約債務一千一百七十三萬六千九百八十三
    元，上訴人聲請原執行法院對之強制執行而無效果，而由原
    執行法院於九十一年六月十一日發給債權憑證結案，此有上
    訴人提出之該債權憑證可稽（見原審訴字卷三十頁）；又僑
    泰公司復將上訴人所應分得之上開房屋即門牌號碼台北市○
    ○路三三一號八樓（一二一四九建號）含車位（編號六二號
    ）一位，提供為擔保，設定一千二百萬元抵押權予訴外人板
    信銀行，嗣經該銀行聲請法院拍賣上開抵押物，上訴人為求
    售得較高價格，以資清償債務，乃不得不與該銀行成立和解
    ，由上訴人自行出售，而以出售所得之價金再行清償板信銀
    行具有優先受償權之本息、訴訟費及執行費用合計九百零三
    萬二千零九十一元；上訴人原本欲以每坪三十萬元之價格出
    售予被上訴人，惟被上訴人認售價偏高而予以拒絕，嗣上訴
    人始以每坪約二十五萬元之價格出售予訴外人梁素蘭，所得
    價金一千二百十萬元，於扣除土地增值稅後僅足清償板信銀
    行之上開抵押債務，並無餘額償還尚欠被上訴人之一百八十
    萬元借款債務等情，為兩造所不爭執，已如上述，並有上訴
    人提出之板信銀行拍賣抵押物裁定、上訴人致被上訴人之存
    證信函、上訴人與板信銀行間所成立之和解書及上訴人與梁
    素蘭間所訂立之買賣契約書可稽（見原審訴字卷三二頁至三
    九頁之拍賣抵押物裁定及存證信函、本院卷三三頁至四一頁
    之和解書及買賣契約書）。綜觀上情，上訴人之所以未能依
    上開協議書之約定，於因與訴外人僑泰公司合建分得上開房
    屋辦理交屋後四十天內，償還尚欠被上訴人之一百八十萬元
    借款債務，既全係因訴外人僑泰公司宣告倒閉，並積欠上訴
    人合建債務一千一百七十三萬六千九百八十三元，另經上訴
    人聲請原執行法院對之實施強制執行仍無效果；且該訴外人
    僑泰公司更將應交付上訴人之上開房屋擅自提供為擔保設定
    一千二百萬元抵押權予訴外人板信銀行，嗣經訴外人板信銀
    行聲請法院拍賣上開抵押物後，始同意交由上訴人出售，所
    得價金一千二百十萬元於扣除土地增值稅後僅足償還板信銀
    行之抵押債權，已無餘額可供清償尚欠被上訴人之一百八十
    萬元借款債務，顯見上訴人未能依上開協議書之約定履行，
    尚難認係因可歸責上訴人之事由所致。至上訴人迄未償還尚
    欠被上訴人之一百八十萬元借款債務，要僅生其清償債務遲
    延之問題，與其應否負違約責任，應屬二事。是被上訴人主
    張上訴人應負違約責任，並應依上開協議書第三條之約定，
    給付違約金云云，殊不足取。
五、從而，被上訴人依據消費借貸之法律關係，請求上訴人給付
    一百八十萬元，及自支付命令送達之翌日即九十四年六月十
    七日起，至清償日止，按年息百分之五計算之利息部分，自
    屬應予准許；至其依據上開協議書第三條之約定，請求上訴
    人給付違約金九十萬元本息部分，即屬不應准許。原審就上
    開不應准許部分，所為上訴人敗訴之判決，自有未洽。上訴
    論旨指摘原判決此部分不當，求予廢棄改判，為有理由；就
    上開應予准許部分，所為上訴人敗訴之判決，核無違誤。上
    訴論旨指摘原判決此部分不當，求予廢棄改判，為無理由。
六、至兩造其餘之攻擊或防禦方法及未經援用之證據，經本院斟
    酌後，認為均不足以影響本判決之結果，自無逐一詳予論駁
    之必要，併此敘明。
據上論結，本件上訴為一部有理由，一部為無理由，依民事訴訟
法第四百五十條、第四百四十九條第一項、第七十九條，判決如
主文。
中    華    民    國    95    年    4     月    11    日
                  民事第六庭    審判長法  官  林鄉誠
                                      法  官  梁玉芬
                                      法  官  楊豐卿
正本係照原本作成。
上訴人如不服本判決，應於收受送達後20日內向本院提出上訴書
狀，其未表明上訴理由者，應於提出上訴後20日內向本院補提理
由書狀（均須按他造當事人之人數附繕本）上訴時應提出委任律
師或具有律師資格之人之委任狀；委任有律師資格者，另應附具
律師資格證書及釋明委任人與受任人有民事訴訟法第466條之一
第一項但書或第二項（詳附註）所定關係之釋明文書影本。
中    華    民    國    95    年    4     月    11    日
                                      書記官  殷丹妮
附註：
民事訴訟法第四百六十六條之一（第一項、第二項）：
對於第二審判決上訴，上訴人應委任律師為訴訟代理人。但上訴
人或其他法定代理人具有律師資格者，不在此限。
上訴人之配偶、三親等內之血親、二親等內之姻親，或上訴人為
法人、中央或地方機關時，其所屬專任人員具有律師資格並經法
院認為適當者，亦得為第三審訴訟代理人。


司法院資訊處製作；財團法人民間司法改革基金會備份。
